【裁判字號】    89,上更(一),367
【裁判日期】    900829
【裁判案由】    偽造文書
【裁判全文】
臺灣高等法院臺南分院刑事判決          八十九年度上更(一)字第三六七號      潛
      上  訴  人
      即  被  告  丙  ○  ○
      右二人共同
      指定辯護人  本院公設辯護人  乙  ○  ○
      上  訴  人
      即  被  告  戊  ○  ○
      選任辯護人  莊  美  貴
右上訴人因偽造文書案件，不服臺灣臺南地方法院八十五年度訴字第一○二一號中華
民國八十六年十二月二十六日第一審判決（起訴案號：臺灣臺南地方法院檢察署八十
五年度偵字第八○三○號），提起上訴，經判決後，由最高法院發回更審，本院判決
如左：
      主      文
上訴駁回。
戊○○緩刑肆年。
      事      實
一、丙○○係台南縣佳里鎮長，戊○○係佳里鎮公所總務（現改任市場管理員），二
    人均係依據法令從事公務之人員。丁○○係丙○○之子，係美商永久直銷公司台
    灣分公司之直銷商。緣民國（下同）八十四年十月間，佳里鎮公所編列新台幣（
    下同）四十四萬元經費預算供購買一千一百份禮物致贈給該鎮八十歲以上老人做
    為敬老禮品，丙○○、戊○○負有採購之職責，二人明知上開金額七十五萬元以
    下之採購案，依台南縣佳里鎮公所營繕工程暨購置定製變賣財物內部審核程序規
    定，必須切實查價並取具二家以上估價單，並依法進行比價程序後以最低價者得
    標，詎丙○○未經比價程序，即授意戊○○私相授受決定逕向丁○○採購丁○○
    所售之上開直銷公司產品充當公所敬老禮品，惟因丁○○並無自有公司行號，依
    規定無法參加比價，渠三人為能使此採買程序形式上符合上揭比價程序規定，竟
    共同謀議，推由丁○○商請知情具有幫助犯意之郭丁源（高端商行負責人，未據
    公訴人起訴）提供實未參加比價之高端商行、瑞禮行、順源商號出具之三張聊備
    形式之行號估價單送交不知情之鎮公所民政課課長林劍秋，轉交由不知情之課員
    曾永諺交予戊○○，再推由戊○○於八十四年十月十二日，在該所內據以將此不
    實之由該三家商號參加比價，比價結果由瑞禮行以四十四萬元得標，欲向該行訂
    購買一千一百份精品禮盒（內裝蘆薈沐浴精等組合化妝品）之事項，登載於其職
    務上所掌管之公文書佳里鎮公所估計投標比價表內，製作不實之比價資料，完成
    虛偽比價程序，戊○○並於同日將該不實估計投標比價表提出簽會不知情之民政
    課長林劍秋、鄉公所祕書蔡世雄、主計室主任丁家芬，據以行使，末並由丙○○
    核可後，以之作為公所核銷經費預算依據，足以生損害於佳里鎮公所。嗣丙○○
    、戊○○依約向丁○○購得該一千一百份禮盒，經調查人員循線查得上情。
二、案經法務部調查局台南縣調查站報請臺灣臺南地方法院檢察署檢察官偵查起訴。
      理      由
一、訊據上訴人即被告丙○○、丁○○、戊○○均矢口否認有偽造文書犯行。被告黃
    先井辯稱：估計投標比價表之製作係分層負責，伊從未干涉，並無偽造公文書云
    云；被告丁○○辯稱：伊做生意物超所值，並未行使偽造公文書云云；被告戊○○辯稱：伊係依據民政課所提供之資料製作估計投標比價表，並未偽造公文書云
    云。
二、前揭犯罪事實，業據被告戊○○於法務部調查局台南縣調查站調查時、偵查中、
    原審第一次訊問時，及被告丁○○於法務部調查局台南縣調查站調查時、偵查中
    坦承不諱，核與證人郭丁源於法務部調查局台南縣調查站調查時、原審中、證人
    即瑞禮行負責人施雲卿、順源行負責人王郭素苓、佳里鎮公所工友楊淑芳、民政
    課課長林劍秋、課員曾永諺等於法務部調查局台南縣調查站調查時、及證人即美
    商永久直銷公司台灣分公司台南分公司經理吳宗紋於法務部調查局台南縣調查站
    調查時所證述情節均相符，並有佳里鎮公所估計投標比價表影本、財務請購單影
    本、營繕工程暨購置定製變賣財物內部審核程序內部審核程序影本、前開三商行
    估價單影本、瑞禮行出具之請款收據影本附卷可稽，復有被告丙○○與被告丁○○間，二人彼此相互研商本件之禮品採購、數量、須取得三家行號估價單等對話
    內容之法務部調查局台南縣調查站電話錄音譯本在卷可參，又渠三人推由戊○○
    製作不實之估計投標比價表，提出行使，以之作為公所核銷經費預算依據，自足
    以生損害於佳里鎮公所，罪證至為明確。被告丁○○、戊○○於嗣於審理時翻異
    前供，及被告黃先井辯稱：估計投標比價表之製作係分層負責，伊從未干涉，並
    無偽造公文書云云，無非均事後畏罪卸責之詞，不足採信。被告等三人犯行堪以
    認定。
三、核被告三人所為，均犯刑法第二百十六條、第二百十三條之行使公務員登載不實
    事項於職務上所掌之公文書罪。公訴人認被告丁○○係犯刑法第二百十六條、二
    百十四條之行使使公務員登載不實事項於職務上所掌之公文書罪，尚有未洽，起
    訴法條應予變更。被告三人彼此間互有犯意聯絡及行為分擔，均為共同正犯。被
    告丁○○雖無公務員身分，惟其與有此身分之被告戊○○、丙○○共同實施犯罪
    ，依刑法第三十一條第一項之規定，仍應以共犯論。被告三人登載不實之低度行
    為，應為行使之高度行為所吸收，不另論罪。公訴人雖未論及被告丙○○、戊○○之行使部份犯行，惟渠二人行使行為係登載不實之高度行為，二者係屬吸收犯
    之實質上一罪關係，自為起訴效力所及，自得一併審理，惟此乃犯罪事實之一部
    擴張，尚不生變更起訴法條之問題，附此說明。
四、公訴意旨另以：丙○○、丁○○父子二人復因認佳里鎮公所編列之採購預算經費
    僅四十四萬元，承銷該批禮品之量價及利潤均嫌不足，丙○○乃率同佳里鎮公所
    民政課長林劍秋，以贊助公所購買敬老禮品為由，向佳里鎮地區廠商募款，先後
    計向尚德公司總經理蔡鴻茂等多人共募得捐款四十四萬元，連同公所原編列預算
    四十四萬元，合計共八十八萬元悉數向丁○○採購一千一百份永久直銷公司產品
    作為公所敬老禮品，致使丁○○從中圖得十七萬元違法獨占得標機會之不法利益
    ，丁○○並因而獲升任永久直銷公司經理，並在承銷上開直銷公司產品時所獲取
    之公司獎金由原先之百分之五獲提高為百分之十八，因認被告丙○○、戊○○尚
    另涉貪污治罪條例第六條第一項第四款之圖利罪嫌云云。惟查此條款所指之公務
    員圖利，必須所圖得者，係屬不法之利益，始能成立，茍係正當利益，即無成立
    之餘地（最高法院七十八年台上字第二九五號判決意旨參照）。經查本件被告丙○○、戊○○二人向丁○○所採購之上開敬老禮盒（內含美商永久直銷公司之產
    品蘆薈沐浴精、香皂乳各乙瓶、牙膏乙條及被告丁○○自行訂做購置之海棉球、
    外盒、手提袋各乙只），經原審送請華聲企業發展鑑定顧問公司鑑定結果，認其
    合理售價係在七百九十四元至一千一百零五元之間，因美商永久直銷公司台灣分
    公司之直銷商，均係以該公司定價七折購得產品，而由直銷商於承購價格至總公
    司訂價之間內出售，在其間內之出售價格，均為合理售價，故將前開禮盒美商產
    品以此標準核算，加上以市場行情評估被告所自行訂做購置之上開物品之售價，
    ，得出該禮盒之上開合理零售價，有該公司以八十六年十二月十五日南文字第一
    ○五一六函檢送之報告書乙份在卷足憑，並經證人即鑑定人廖明崇於審理中結證
    屬實，且參以原審向前開直銷公司台南分公司函查結果，該公司上開產品在八十
    四年間在佳里地區之建議售價，確係為該公司訂價，且乙次購買一千一百份，單
    價並無不同，亦有其覆函乙紙在卷足憑觀之，自足認上開鑑定所指之合理售價係
    在七百九十四元至一千一百零五元之間，應屬合理公允可信，本院再函請財團法
    人中華民國消費者文教基金會鑑價，經函覆：「本會曾於八十三年十二月及八十
    五年四月，二次購買該禮盒內之蘆薈香皂乳，價格皆為三七五元（詳如消費者報
    導雜誌第一六八及一八六期），蘆薈沐浴精目前售價與當時售價比較，估計約在
    三○○至四○○元左右，又本會於八十五年三月間，購買永恆明亮牙膏，價格為
    二三五元，浴球商品標價為三十五元，總計禮盒價格約為九四五至一○四五元左
    右」，有該會九十年六月二十八日（九十）總字第○○七八號函足稽，是本件被
    告丙○○、戊○○以每份八百元之價格，向被告丁○○購得上開一千一百份禮盒
    ，其價格既在上開合理價格範圍內，且屬於頗為偏低之範疇，堪認被告丁○○所
    賺得者，乃微薄合理之正當利潤，其於法務部調查局台南縣調查站調查時自白伊
    可獲得十七萬元之利益，顯與查證所得之事實不合，自不足採信，被告丙○○、
    戊○○並無圖得不法利益予丁○○，足以認定。至被告丁○○並因而獲升任永久
    直銷公司經理，並在承銷上開直銷公司產品時所獲取之公司獎金由原先之百分之
    五獲提高為百分之十八，則其所獲利者，乃出於永久直銷公司之內部獎勵制度，
    係本件採購案所生之反射利益，並非被告丙○○、戊○○因本件採購所直接圖予
    被告者，自難以算入渠二人所圖得利益之內甚明。此外復查無其他積極證據足證
    被告丙○○、戊○○涉有公訴人所指之圖利犯行，則揆諸上開說明，此部份自難
    以圖利罪相繩，被告丙○○、戊○○此部份被訴犯罪不能證明，惟公訴人認此部
    份與前揭有罪部份，有牽連犯之裁判上一罪之關係，不另為無罪之諭知，併此敘
    明。
五、原審爰依刑法第二十八條第三十一條第一項、第二百十六條、第二百十三條，
    審酌被告丙○○身為鎮長，不顧利益迴避原則，竟授意被告戊○○不依法定程序
    比價，製作不實之估計投標比價表，私相授受，逕將本件購置禮品案交由其子被
    告丁○○承作；被告戊○○身為他人部屬，行事須聽命配合於人，復未從中得利
    ，犯罪情節較輕微；被告丁○○身為商人，不循正常程序參與比價承攬生意，配
    合製作不實之計投標比價表，及渠三人之素行、犯罪後態度等一切情狀，分別量
    處被告丙○○有期徒刑一年八月，丁○○有期徒刑一年四月，戊○○有期徒刑一
    年二月。本院經核原判決認事用法，均無不合，量刑亦屬妥適。被告等上訴意旨
    否認犯罪，並任意指摘原判決不當，為無理由，應予駁回。
六、查被告戊○○未曾受有期徒刑以上刑之宣告，有前案資料查註紀錄表可查，因案
    發時戊○○係佳里鎮公所總務，僅負責比價，採購則由民政課負責，為佳里鎮公
    所主計主任丁家芬於原審、職員甲○○於本院證實在卷，且為佳里鎮公所小職員
    ，此次採購全受制於鎮長即被告丙○○執意向其兒子即被告丁○○購買，尚非有
    採購裁決之人，復提出殘障手冊、診斷證明書、戶籍謄本證明：與妻結婚多年，
    於八十九年八月八日始產下幼女須扶養，父早已去世，有九十八歲高齡雙眼失明
    之祖母及年逾七十之多病母親，亦賴扶養等情，歷經此次偵審程序及刑事判決教
    訓，應知警惕，諒無再犯之虞，本院因認其所受宣告之刑，以暫不執行為適當，
    爰就戊○○部分併諭知緩刑四年，以勵自新。
七、據上論斷，應依刑事訴訟法第三百六十八條，刑法第七十四條第一款，判決如主
    文。
本案經檢察官林炎昇到庭執行職務。
中  華  民  國      九  十      年        八        月      二十九      日
                                臺灣高等法院臺南分院刑事第五庭
                                    審判長法官  茆    臺    雲
                                          法官  李    文    福
                                          法官  蔡    長    林
右正本證明與原本無異。
如不服本判決，應於判決送達後十日內向本院提出上訴狀，其未敘述理由者並應於提
出上訴狀後十日內向本院補提理由書（應附繕本）。
                                    法院書記官  李    培    薇
中  華  民  國      九  十      年        八        月      三  十      日
附錄本案論罪科刑法條全文：
刑法第二百十三條：公務員明知為不實之事項，而登載於職務上所掌之公文書，足以
                  生損害於公眾或他人者，處一年以上七年以下有期徒刑。
刑法第二百十六條：行使第二百十條至第二百十五條之文書者，依偽造、變造文書或
                  登載不實事項或使登載不實事項之規定處斷。


司法院資訊處製作；財團法人民間司法改革基金會備份。
